【裁判字號】    98,易,259
【裁判日期】    981231
【裁判案由】    詐欺等
【裁判全文】
臺灣新竹地方法院刑事判決               98年度易字第259號
公  訴  人  臺灣新竹地方法院檢察署檢察官
被      告  甲○○
上列被告因詐欺等案件，經檢察官提起公訴（98年度偵緝字第65
6號）及移送併案審理（98年度偵緝字第654號），被告於本院審
判程序為有罪之陳述，經合議庭裁定由受命官獨任行簡式程序審
理，判決如下：
    主  文
甲○○幫助犯恐嚇取財罪，處有期徒刑肆月，減為有期徒刑貳月
，如易科罰金，以新臺幣壹仟元折算壹日。緩刑貳年，並應於民
國九十九年三月三十一日前給付乙○○新臺幣仟捌佰元。
    事  實
一、甲○○明知行動電話易付卡門號，一般人均可具名申請使用
    ，無需出資另向他人收購，而國內社會常見之犯罪手法，經
    常利用他人之行動電話門號聯絡，用以逃避執法人員之查緝
    ，且如提供自己申請之行動電話易付卡門號予陌生人使用，
    更常與財產犯罪密切相關，可能被他人用來遂行犯罪之目的
    ，竟仍容任所提供之行動電話易付卡門號可能被他人用來犯
    罪，而基於幫助他人實施恐嚇取財之不確定故意，於民國95
    年8月初某日，在臺中市某處，將其向遠傳電信股份有限公
    司（下稱遠傳公司）以新臺幣（下同）300元申辦之門號000
    0000000號易付卡，以1,000元之價格賣予某不詳姓名年籍之
    成年人使用。嗣該不詳姓名年籍之成年人取得上開易付卡後
    ，知悉乙○○所有之鴿子2隻，於95年9月1日上午某時許，
    在臺北縣富貴角海邊附近遭竊，即基於恐嚇取財之犯意，於
    同日下午2時37分許，以上開易付卡門號撥打電話與乙○○
    聯絡，向乙○○誆稱已擄獲乙○○所有之鴿子2隻，須依指
    示匯款至指定帳戶才會放回鴿子等語，致乙○○信以為真，
    害怕若不應允交付贖款，恐無法取回鴿子，造成高於贖款之
    損害，因而心生畏懼，旋於同日下午3時24分許，匯款合計3
    ,800元至該人指定之馮麗芬開設之00000000000000號郵局帳
    戶內（馮麗芬幫助恐嚇取財部分，業經臺灣臺中地方法院以
    96年度沙簡字第607號判決判處有期徒刑3月，減為有期徒刑
    1月又15日確定），惟乙○○匯款後，未見鴿子飛回知悉受
    騙後報警處理，經警方循線查獲上情。
二、案經臺中縣警察局大甲分局報請臺灣臺中地方法院檢察署檢
    察官呈請臺灣高等法院檢察署檢察官令轉臺灣新竹地方法院
    檢察署檢察官偵查後提起公訴及移送併辦審理。
    理  由
一、本件被告甲○○所犯為死刑、無期徒刑或最輕本刑為3年以
    上有期徒刑以外之罪，其於準備程序中就被訴事實為有罪之
    陳述，經法官告知簡式審判程序之旨，並聽取公訴人之意見
    後，依刑事訴訟法第273條之1第1項規定，合議庭裁定由受
    命法官獨任進行簡式審判程序，合先敘明。
二、上開犯罪事實，業據被告甲○○於本院審理時坦承不諱，核
    與證人即被害人乙○○於警詢中證述其鴿子遭竊後，遭人以
    電話聯絡，偽稱匯款即可贖回鴿子為由詐騙等情大致相符，
    並有遠傳公司96年3月1日遠傳（業服）字第09610204047號
    函、門號0000000000號通聯紀錄各1份及郵局國內匯款執據2
    紙在卷可稽，足見被告之自白與事實相符，堪信為真實，其
    犯行事證明確，應依法論科。
三、論罪科刑：
(一)、按以恐嚇使人將物交付，有時固亦含有詐欺性質，但與詐欺
    罪之區別，則在有無施用威嚇，使人心生畏懼之情形為斷；
    恐嚇罪質，非不含有詐欺性，其與詐欺罪之區別，係在行為
    人對於被害人所用之手段，僅使其陷於錯誤者，為詐欺，使
    發生畏懼心者，為恐嚇；刑法第346條第1項之恐嚇取財罪，
    與同法第339條第1項之詐欺取財罪，二者之區別，在於前者
    係施用使人心生畏怖之恐嚇手段，致被害人心生畏懼，明知
    不應交付財物而交付，後者則係施用詐術手段，使人陷於錯
    誤，誤信為應交付財物而交付，惟上開之恐嚇手段，常以虛
    假之事實為內容，故有時亦不免含有詐欺之性質，倘含有詐
    欺性之恐嚇取財行為，足使人心生畏懼時，自應僅論以高度
    之恐嚇取財罪，殊無再適用詐欺取財罪之餘地，最高法院28
    年度上字第1238號判例、30年度上字第668號判例、84年度
    臺上字第1993號判決意旨均可參照。本件不詳姓名年籍之人
    假借擄鴿勒贖之方式誆騙被害人，致被害人害怕無法取回鴿
    子，造成高於贖款之損害而遵從指示匯款，則該人所為自應
    論以恐嚇取財罪。
(二)、復按刑法上之幫助犯，係對於犯罪與正犯有共同之認識，而
    以幫助之意思，對於正犯資以助力，而未參與實施犯罪之行
    為者而言，最高法院84年度台上字第5998號、88年度台上字
    第1270號判決意旨可資參照。故如未參與實施犯罪構成要件
    之行為，且係出於幫助之意思提供助力，即屬幫助犯，而非
    共同正犯。又刑法上之故意，有直接故意與間接故意之分，
    行為人對於構成犯罪之事實，明知並有意使其發生者為直接
    故意；行為人對於構成犯罪之事實，預見其發生而其發生並
    不違背其本意者為間接故意，此觀諸刑法第13條第1項、第2
    項即可明瞭。查一般人如欲申請行動電話易付卡門號，可至
    電信公司門申請使用，此為極方便且迅速之事，是如非意圖
    以他人申請之行動電話門號從事不法用途，藉以逃避查緝，
    自無以高於易付卡儲值金額，向陌生人取得行動電話門號之
    理，而近年來以虛構事實恐嚇取財之犯罪類型層出不窮，該
    等犯罪多利用他人行動電話門號為聯絡方式，為媒體廣為報
    導，是依一般人通常之知識、智能及經驗，應知悉陌生人購
    買行動電話門號使用，多係欲藉此隱匿之身分，用以逃避追
    查，被告對此洵難諉稱不知，其對於出售行動電話易付卡門
    號，將可能被用來作為恐嚇取財之非法用途，事前應有所預
    見，且不違背其本意，其猶將上開門號出售予不詳姓名年籍
    之人，自有容任該人以上開門號供予他人為恐嚇取財聯絡之
    不確定故意存在，惟被告僅係單純提供上開門號易付卡，便
    利他人撥打電話恐嚇取財，並無證據證明被告參與犯罪構成
    要件之行為，應屬幫助犯。
(三)、故核被告所為，係犯刑法第346條第1項之恐嚇取財罪之幫助
    犯。其為恐嚇取財罪之幫助犯，應依刑法第30條第2項之規
    定，按正犯之刑減輕之。又本件不詳姓名年籍之人假借擄鴿
    勒贖之方式誆騙被害人，致被害人心生畏懼而遵從指示匯款
    ，該人所為應論以恐嚇取財罪，已如上述，公訴人認該不詳
    姓名年籍之人所為，係觸犯刑法第339條第1項詐欺及第346
    條第1項之恐嚇取財等罪，容有誤會，應予指明。另本件移
    送併案審理部分，與起訴之犯罪事實同一，為起訴效力所及
    ，本院自應併予裁判。
(四)、爰審酌被告無何前科之素行、因貪圖小利而出賣行動電話門
    號之犯罪動機與目的、以出賣行動電話門號之方式幫助他人
    恐嚇取財之手段、所為便利他人實施恐嚇取財行為，致被害
    人匯款3,800元損失不大及犯罪後坦認犯行，態度良好等一
    切情狀，量處如主文所示之刑。
(五)、被告所犯上開之罪，犯罪時間係在96年4月24日以前，核與
    中華民國九十六年罪犯減刑條例第2條第1項第3款規定相符
    ，應予減刑，爰依法減刑如主文所示，並諭知如易科罰金之
    折算標準。又被告雖於96年7月25日經臺灣新竹地方法院檢
    察署發布通緝，有該署98年7月25日竹檢慎大緝字第0990號
    通緝書在卷可查，惟上開中華民國九十六年罪犯減刑條例第
    5條所定不得減刑之情形，係指在該條例施行前，經通緝而
    未於96年12月31日以前自動歸案接受偵查、審判或執行者，
    核與被告係於96年7月16日中華民國九十六年罪犯減刑條例
    施行後始遭通緝之情形，尚屬有間，揆諸前揭規定，仍應適
    用上開減刑條例予以減刑。至刑法第41條雖於98年1月21日
    修正公布，並自98年9月1日施行，惟此次修正並未變更易科
    罰金之折算標準，修正部分純屬執行之程序規定，故無庸為
    新舊法之比較適用，併此敘明。
(六)、被告前未曾因故意犯罪受有期徒刑以上刑之宣告，此有臺灣
    高等法院被告前案紀錄表及刑案資料查註紀錄表各1份在卷
    可查，其因貪圖小利，一時失慮致罹刑典，犯罪後始終坦認
    犯行，並表明賠償被害人之意思，被害人亦表示如被告賠償
    3,800元即原諒被告，有本院電話紀錄表1份在卷可佐，則被
    告經此次偵、審程序及刑之宣告，應深知所為得不償失而有
    所警惕，相信日後不會再犯，本院綜核各情認上開刑之宣告
    ，已足策其自新，所宣告之刑，以暫不執行為適當，爰併予
    宣告緩刑2年，以啟自新。又為使被害人獲得彌補，參酌被
    告經濟狀況，且惕勵被告改過，認於緩刑期間依刑法第74條
    第2項第3款課予被告負有賠償被害人損失為適當，爰併命被
    告應於99年3月31日前給付被害人3,800元。
四、被告行為後，刑法第41條第2至8項雖於97年12月30日修正，
    並於98年9月1日施行。而按行為後法律有變更者，適用行為
    時之法律，但行為後之法律有利於行為人者，適用最有利於
    行為人之法律，刑法第2條第1項定有明文，係採從舊從輕之
    原則。所謂法律有變更，係指足以影響行為之可罰性範圍及
    其法律效果之法律修正而言，易科罰金、易服勞役之折算標
    準及其期限涉及裁量權之行使，屬於科刑規範事項，其折算
    標準於裁判時並應於主文內諭知，與一般純屬執行之程序有
    別，是如新舊法對易科罰金、易服勞役之折算標準及期限各
    有不同時，應依前揭規定，比較適用最有利於行為人之法律
    ，有最高法院96年度台非字第58、234號判決可資參照。惟
    有關易服社會勞動折算標準為6小時折算1日，期限最長1年
    ，修正後刑法第41條第2、3、5項定有明文，其標準係屬固
    定，並不涉及法院裁量權之行使，非屬科刑規範事項變更，
    不生新舊法比較之問題。又刑法第41條、刑法施行法第10條
    ，復於98年12月30日修正公布施行，並增訂刑法施行法第3
    條之3，且於98年12月30日公布施行，依刑法施行法第10條
    第2項規定：「刑法修正條文及本法修正條文，除另定施行
    日期者外，自公布日施行。」及刑法施行法第3條之3規定：
    「刑法第41條及第42條之1之規定，於中華民國98年12月15
    日刑法修正施行前已裁判確定之處罰，未執行或執行未完畢
    者，亦適用之。」本次修正刑法第41條第1項雖將原「受6個
    月以下有期徒刑」修正為「受6月以下有期徒刑」，但依立
    法理由所載僅為求用語統一；另修正刑法第41條第1項但書
    雖將「確因不執行所宣告之刑」，難收矯正之效或難以維持
    法秩序者，不在此限，修正為「但易科罰金」，難收矯正之
    效或難以維持法秩序者，不在此限。將刑法第41條第4項：
    前二項之規定，因身心健康之關係，執行顯有困難者，或「
    確因不執行所宣告之刑」，難收矯正之效或難以維持法秩序
    者，不適用之，修正為：前二項之規定，因身心健康之關係
    ，執行顯有困難者，或「易服社會勞動」，難收矯正之效或
    難以維持法秩序者，不適用之。依立法理由所載：確因不執
    行所宣告之刑，難收矯正之效或難以維持法秩序者，同為不
    得易科罰金與不得易服社會勞動之事由，造成因該事由而不
    得易科罰金者，亦應不得易服社會勞動。惟不適於易科罰金
    者，未必不適於易服社會勞動，爰將現行第1項及第4項「確
    因不執行所宣告之刑」之規定，分別修正為「易科罰金」及
    「易服社會勞動」觀之，應係將「確因不執行所宣告之刑」
    明文化，分別係指「易科罰金」（第1項）及「易服社會勞
    動」（第4項），是本件被告得易科罰金之條件及折算標準
    均不生法律變更情事，亦不生新舊法比較問題，均附此敘明
    。
據上論斷，應依刑事訴訟法第273條之1第1項、第299條第1項前
段，，刑法第346條第1項、第30條第1項前段、第2項、第41條第
1項前段、第74條第1項第1款、第2項第3款，刑法施行法第1條之
1，中華民國九十六年罪犯減刑條例第2條第1項第3款、第7條，
判決如主文。
本案經檢察官洪裕翔到庭執行職務。
中    華    民    國    98    年    12    月    31    日
                  刑事第三庭    法  官  林昌義
以上正本證明與原本無異。
如不服本判決應於收受本判決後10日內向本院提出上訴書狀，上
訴書狀應敘述具體理由。上訴書狀未敘述上訴理由者，應於上訴
期間屆滿後20日內補提理由書狀於本院 (均須按他造當事人之人
數附繕本 )「切勿逕送上級法院」。
中    華    民    國    98    年    12    月    31    日
                                書記官  黃伊婕
附錄論罪科刑法條全文：
中華民國刑法第346條
意圖為自己或第三人不法之所有，以恐嚇使人將本人或第三人之
物交付者，處6月以上5年以下有期徒刑，得併科1千元以下罰金
。
以前項方法得財產上不法之利益，或使第三人得之者，亦同。
前二項之未遂犯罰之。

司法院資訊處製作；財團法人民間司法改革基金會備份。
